【裁判字號】    97,重上,158
【裁判日期】    980203
【裁判案由】    拆屋還地
【裁判全文】
臺灣高等法院民事判決                 97年度重上字第158號
上  訴  人  乙○○
訴訟代理人  林合民律師
複  代理人  李文欽律師
被  上訴人  國防部軍備局
法定代理人  甲○○
訴訟代理人  洪大植律師
            徐克銘律師
上  一  人
複  代理人  施懷閔律師
上列當事人間拆屋還地等事件，上訴人對於中華民國97年1月25
日台灣台北地方法院96年度重訴字第922號第一審判決提起上訴
，本院於98年1月20日言詞辯論終結，判決如下：
    主  文
上訴駁回。
第二審訴訟費用由上訴人負擔。
    事實及理由
壹、程序部分：
一、被上訴人之法定代理人由吳偉榮變更為甲○○，有國防部
    民國（下同）97年5月28日國人綜合字第0970006368號令可
    憑，業據其具狀聲明承受訴訟（見本院卷41、46、47頁），
    並續行訴訟，核無不合。
二、經查本件被上訴人係依民法第767條、第470條及第179條規
    定，請求上訴人拆屋還地並給付不當得利，經核係屬民事訴
    訟之範疇；上訴人抗辯國防部於97年10月15日註銷伊之眷舍
    居住權，伊對本件房地之眷舍居住權係屬公法關係，本件應
    依民事訴訟法第249條第1項第1款規定裁定駁回被上訴人之
    訴云云，為不足取。民事法院就本件有審判權。
三、又按國有財產撥給各地國家機關使用者，名義上雖仍為國
    有，實際上即為使用機關行使所有人之權利，故本院對於
    是類財產，向准由管領機關起訴，代國家主張所有權人之
    權利，有最高法院51年台上字第2680號判例可稽。被上訴
    人主張上訴人占用國有土地，伊為該國有土地之管理機關
    ，依民法第767條、第470條及第179條規定對上訴人提起
    本件訴訟，其為原告之當事人適格，上訴人抗辯被上訴人
    本件請求有當事人不適格之情形云云，為不足取。
四、另按依國軍老舊眷村改建條例（下稱眷改條例）第1條規
    定，該條例係為加速更新國軍老舊眷村，提高土地使用經
    濟效益，興建住宅照顧原眷戶及中低收入戶，保存眷村文
    化，協助地方政府取得公共設施用地，並改善都市景觀，
    而制定。經查上訴人經國防部於97年10月15日以國政眷服
    字第0970013239號函，以上訴人未依眷改條例第22條及其
    施行細則第20條規定繳交「台北市通航聯隊改建基地原眷
    戶改（遷）建申請書」，而依眷改條例第22條註銷上訴人
    依陸軍供應司令部工兵署51年4月1日（51）捷技字第1655
    號撥地命令取得之眷舍居住權及輔助購宅權益，並收回房
    地（見本院卷77頁）；該行政處分，係就上訴人之眷舍居
    住權及輔助購宅權益所為之行政處分。而本件被上訴人係
    依民法第767條、第470條及第179條規定，請求上訴人拆
    屋還地並給付不當得利，並不以前開行政處分是否成立為
    據（詳後述），經核並無停止訴訟程序之必要。上訴人以
    其得對前開行政處分提起訴願為由，聲請停止本件訴訟程
    序，為不足取。合先說明。
貳、實體部分：
一、上訴人聲明：（一）原判決關於不利上訴人部分廢棄。（二
    ）前開廢棄部分，被上訴人在第一審之訴及假執行之聲請均
    駁回。
    被上訴人聲明：如主文所示。
二、被上訴人起訴主張：上訴人前任軍職，因前陸軍供應司令部
    工兵署51年4月16日捷技字1655號令，而獲核撥重測前台北
    市○○段26-2及29地號土地（重測後為台北市○○區○○段
    1小段761-5地號，下稱系爭761-5地號土地），面積330平方
    公尺，供上訴人興建眷舍並列為營產管理。上訴人獲核撥系
    爭761-5地號土地後，在其上興建門牌號碼台北市○○○路
    145巷23弄1號建物（下稱系爭建物），並增建占用伊所管理
    台北市○○區○○段1小段763地號土地（下稱系爭763地號
    土地），上訴人占有使用系爭761-5、763地號土地面積如原
    判決附圖所示。因上訴人已於80年6月30日退役，兩造間就
    系爭土地之使用借貸關係已因依借貸目的使用完畢而消滅，
    伊並以起訴狀繕本之送達對上訴人為終止使用借貸關係之意
    思表示。又上訴人亦於93年3月間另行獲配台北市「通航聯
    隊舊址改建基地」之新建完工眷舍，足見系爭土地已無繼續
    借用予上訴人之需要，上訴人應返還土地，詎經伊多次協調
    仍不願配合搬遷。伊與上訴人間就系爭761-5、763地號土地
    亦無租賃關係存在，上訴人占有系爭761-5、763地號土地並
    無合法使用權源，並應按月給付伊占用系爭761-5、763地號
    土地所獲相當於租金之不當得利。爰依民法第767條、第470
    條及第179條規定，求為命上訴人自原判決附圖A、A1、B、B
    1所示面積計367平方公尺之系爭建物及雨棚遷出，並予拆除
    ，返還原判決附圖A、A1、B、B1、C所示面積計429平方公尺
    之土地，並自起訴狀繕本送達翌日起至返還土地之日止，按
    月給付10萬4569元之判決（被上訴人請求上訴人按月給付不
    當得利，超過上開金額部分，業經原審判決敗訴確定）。
上訴人則以：
（一）伊於領得前陸軍供應司令部工兵署51年4月16日捷技字第
      1655號令，及陸軍第5031營產管理所依該令於51年4月19
      日核發之土地使用權證明書後，始在系爭土地上自費興建
      系爭建物，伊原始取得系爭建物所有權。
（二）依眷改條例第3條規定，系爭建物為該條例所稱之國軍老
      舊眷村，伊為原眷戶。眷改條例主管機關國防部於97年10
      月15日以國政眷服字第0970013239號函，以伊未依眷改條
      例第22條及其施行細則第20條規定繳交「台北市通航聯隊
      改建基地原眷戶改（遷）建申請書」，而依眷改條例第22
      條註銷伊依前陸軍供應司令部工兵署51年4月1日（51）捷
      技字第1655號撥地命令取得之眷舍居住權及輔助購宅權益
      ，並收回房地；該爭議屬公法爭議，應依行政爭訟程序處
      理，不得依民事訴訟程序處理。
（三）依國軍軍眷業務處理辦法第17條規定，原屬於伊薪餉（現
      為退休俸）一部之房租補助費，自伊在系爭土地上自費興
      建系爭建物之日起即被扣繳迄今，即屬使用系爭土地之對
      價，伊就系爭土地有不定期之租賃關係存在。
（四）前陸軍供應司令部工兵署既於51年間核發捷技字第1655號
      令，供伊在系爭土地上自費興建系爭建物居住，應解為定
      有借貸至系爭建物不堪使用時為止之期限，否則即不能達
      其核發前開公文書之目的。另依當時有效施行之「國軍軍
      眷業務處理辦法」第31條第2款規定，伊得繼續使用該自
      費興建之眷舍至伊及眷屬均死亡時，借貸之目的始告使用
      完畢，故伊及眷屬仍得繼續使用系爭建物，並不生無權占
      有問題。
（五）伊既有正當權源占有系爭土地，即無不當得利可言。退步
      言之，縱認伊無正當權源占有系爭土地，亦應依國軍退除
      役官兵輔導條例第23條及國軍退除役官兵建築住宅租用公
      有土地減租優待辦法第7條規定，計算每月相當於租金之
      不當得利云云，資為抗辯。
三、兩造不爭執之事實：
（一）上訴人前任軍職，因前陸軍供應司令部工兵署51年4月16
      日捷技字第1655號令，獲核撥系爭761-5地號土地供其興
      建眷舍。上訴人已於80年6月30日退役。
（二）上訴人於51年間獲核撥系爭761-5地號土地後，在其上興
      建系爭建物，並增建占用被上訴人所管理系爭763地號土
      地，上訴人占有使用系爭761-5、763地號土地面積如原判
      決附圖所示。
（三）系爭761-5、763地號土地之所有權人為中華民國，管理者
      為被上訴人。
（四）證據：陸軍供應司令部工兵署51年4月16日捷技字第1655
      號令、土地使用權證明書（見士林地方法院96年度重訴字
      第113號卷9-11頁）、勘驗測量筆錄、照片、台北市松山
      地政事務所土地復丈成果圖（見原審卷41、43-50、52-53
      頁）、土地登記謄本（見原審卷63、78頁）。
四、關於被上訴人主張上訴人無權占有系爭761-5、763地號土地
    部分：
（一）按借用人應於契約所定期限屆滿時，返還借用物；未定期
      限者，應於依借貸之目的使用完畢時返還之，民法第470
      條第1項前段定有明文。因任職關係獲准配住系爭房屋，
      固屬使用借貸之性質，然其既經離職，依借貨之目的，當
      然應視為使用業已完畢，按諸民法第470條之規定，貸與
      人自得據以請求交還系爭房屋（最高法院44年台上字第80
      2號判例參照）。又因任職關係獲准配住宿舍，其性質為
      使用借貸，目的在使任職者安心盡其職責，是倘借用人喪
      失其與所屬機關之任職關係，當然應認依借貸之目的，已
      使用完畢，配住機關自得請求返還（最高法院91年台上字
      第1926號判例參照）。
（二）經查上訴人前任軍職，於51年間經前陸軍供應司令部工兵
      署核撥系爭761-5地號土地供其興建眷舍後，在系爭761-5
      地號土地上興建系爭建物，並增建占用被上訴人所管理系
      爭763地號土地，上訴人占有使用系爭761-5、763地號土
      地面積如原判決附圖所示等情，為兩造所不爭執，並有前
      陸軍供應司令部工兵署51年4月16日捷技字第1655號令、
      土地使用權證明書、系爭761-5、763地號土地登記謄本、
      照片、原審勘驗測量筆錄及台北市松山地政事務所土地復
      丈成果圖可稽（見士林地方法院96年度重訴字第113號卷9
      -11頁、原審卷41、43-50、52-53、63、78頁）。依上所
      述，足見系爭761-5地號土地係因上訴人前任軍職，其任
      職機關為照料其居住問題，使其安心任職，始核撥土地，
      由管理機關同意出借系爭761-5地號土地供其建屋居住，
      就系爭761-5地號土地應成立使用借貸關係；且成立借貸
      之目的，係作為上訴人任職期間居住之房舍基地使用。準
      此，上訴人既於80年6月30日退役，自該日起非屬軍職人
      員，該使用借貸之目的，即因上訴人退役而致使用目的完
      畢，借貸關係歸於消滅，上訴人於借貸關係消滅後應返還
      系爭761-5地號土地。雖上訴人抗辯被上訴人核撥系爭761
      -5地號土地供其在地上自費興建建物居住，應解為定有借
      貸至系爭建物不堪使用時為止之期限，否則即不能達其核
      撥土地之目的云云。惟查上訴人係因前任軍職，始經前陸
      軍供應司令部工兵署核撥系爭761-5地號土地供其興建眷
      舍，上訴人既於80年6月30日退役，自該日起非屬軍職人
      員，該使用借貸之目的，即因上訴人退役而致使用目的完
      畢，並未能解為定有借貸至系爭建物不堪使用時為止之期
      限，上訴人所辯為不足取。另「國軍軍眷業務處理辦法」
      業已廢止，上訴人抗辯依該辦法第31條第2款規定，伊得
      繼續使用該自費興建之眷舍至伊及眷屬均死亡時止，亦不
      足取。
（三）至關於上訴人於93年3月間另獲配台北市「通航聯隊舊址
      改建基地」之新建完工眷舍（門牌號碼台北市○○路35巷
      6號3樓之1），因遲不配合辦理遷入手續（見被上訴人提
      出之臺北市「通航聯隊舊址改建基地」D基地承購人員配
      住宅清冊，原審卷98頁），眷改條例主管機關國防部乃於
      97年10月15日以國政眷服字第0970013239號函，以上訴人
      未依眷改條例第22條及其施行細則第20條規定繳交「台北
      市通航聯隊改建基地原眷戶改（遷）建申請書」，而依眷
      改條例第22條註銷上訴人依前陸軍供應司令部工兵署51年
      4月1日（51）捷技字第1655號撥地命令取得之眷舍居住權
      及輔助購宅權益，並收回房地（見本院卷77頁）一節；經
      查依眷改條例第1條規定，該條例係為加速更新國軍老舊
      眷村，提高土地使用經濟效益，興建住宅照顧原眷戶及中
      低收入戶，保存眷村文化，協助地方政府取得公共設施用
      地，並改善都市景觀，而制定；而上訴人應屬依同條例第
      3條第1項第3款規定：該條例所稱國軍老舊眷村，係指於
      69年12月31日以前興建完成之軍眷住宅，具有政府提供土
      地由眷戶自費興建之情形者；上訴人另獲國防部配給台北
      市「通航聯隊舊址改建基地」之新建完工眷舍，並無從據
      以排除系爭761-5地號土地係因上訴人前任軍職，始經前
      陸軍供應司令部工兵署核撥系爭761-5地號土地供其興建
      眷舍之使用借貸關係；上訴人另獲配給新建完工眷舍，乃
      另一法律關係，並無從據以排除系爭761-5地號土地係使
      用借貸關係。國防部依眷改條例第22條第1項：「規劃改
      建之眷村，其原眷戶有三分之二以上同意改建者，對不同
      意改建之眷戶，主管機關得逕行註銷其眷舍居住憑證及原
      眷戶權益，收回該房地，並得移送管轄之地方法院裁定後
      強制執行」及同條例施行細則第20條第1項：「原眷戶依
      本條例第22條規定同意改建者，應於主管機關書面通知之
      日起三個月內以書面為之，並經法院或民間公證人認證」
      規定，註銷上訴人依前陸軍供應司令部工兵署51年4月1日
      （51）捷技字第1655號撥地命令取得之眷舍居住權及輔助
      購宅權益，並收回房地；因上訴人就系爭761-5地號土地
      係使用借貸關係，該使用借貸關係已因上訴人退役而致使
      用目的完畢而消滅，縱上訴人就國防部所為行政處分得循
      行政爭訟程序尋求救濟，亦不影響本件論斷。
（四）另上訴人雖抗辯自其在系爭土地上自費興建系爭建物之日
      起，屬其薪餉一部之房屋補助費即被扣繳迄今，故兩造間
      存有不定期租賃關係云云。惟按公務人員因任職關係獲准
      配住宿舍，屬使用借貸性質；而公務人員領取之房租津貼
      ，乃行政機關對公務人員賃屋居住之開支所為之補貼，配
      住宿舍者，因無賃屋居住之開支，故未發放房租津貼，尚
      不得據此主張其未領房租津貼，即係給付租金，而謂獲准
      配住宿舍為租賃關係，非屬借貸契約（最高法院88年度台
      上字第997號判決參照）。又房租津貼為受僱人或受任人
      報酬之一部，其獲准配住房屋者，亦同，故獲准配住房屋
      者，當然不得再支領房租津貼，自不得以不支領之房租津
      貼，認係受配住房屋之對價，而謂與僱用人或委任人間發
      生租賃關係（最高法院79年度台上字第2179號判例參照）
      。經查上訴人獲配借貸系爭761-5地號土地興建房屋居住
      ，其性質等同獲配宿舍，依上開說明，因房租津貼為上訴
      人薪俸之一部分，其既已獲准借貸系爭761-5地號土地興
      建房屋居住，自不得再支領房租津貼，而非謂兩造間就系
      爭761-5地號土地成立租賃關係，上訴人所為抗辯亦不足
      取。
（五）依上所述，上訴人就原獲核撥系爭761-5地號土地之使用
      借貸關係，已因上訴人退役而致使用目的完畢而消滅；另
      上訴人增建占用被上訴人所管理之系爭763地號土地，並
      未據其證明使用權源，縱為因任職關係而成立使用借貸關
      係，如前所述，亦已因上訴人退役而致使用目的完畢而消
      滅，被上訴人主張上訴人係無權占有系爭761-5、763地號
      土地，堪信為真實。被上訴人既為系爭761-5、763地號土
      地之管理機關，其依民法第767條規定請求上訴人自原判
      決附圖A、A1、B、B1所示面積計367平方公尺之系爭建物
      及雨棚遷出，並予拆除，返還如原判決附圖A、A1、B、B1
      、C所示面積計429平方公尺之土地，應屬有據。
五、關於被上訴人請求上訴人給付相當於租金之不當得利部分：
（一）按無法律上原因而受利益，致他人受損害者，應返還其利
      益，民法第179條前段定有明文。又無權占有他人土地，
      可能獲得相當於租金之利益，為社會通常之觀念（最高法
      院61年度台上字第1695號判例參照）。再按依土地法第10
      5條準用同法第97條第1項規定，城市地方租用基地建築房
      屋之租金，以不超過土地及其建築物申報總價額年息百分
      之10為限。另依土地法施行法第25條規定，土地法第97條
      第1項規定所謂之土地價額，係指法定地價而言。而依平
      均地權條例施行細則第21條規定，公有土地以土地之公告
      地價為申報地價，免予申報。
（二）經查上訴人無權占有被上訴人管理之系爭761-5、763地號
      土地，已如前述，上訴人受有占有使用土地之利益，致被
      上訴人受有無法使用土地之損害，應屬不當得利，被上訴
      人請求上訴人給付相當於租金之不當得利，應屬有據。又
      查上訴人無權占有系爭761-5、763地號土地面積共計429
      平方公尺（如原判決附圖所示A面積135平方公尺、A1面積
      195平方公尺、B面積7平方公尺、B1面積30平方公尺、C面
      積62平方公尺）；系爭761-5、763地號土地96年之申報地
      價為每平方公尺5萬8500元，有被上訴人提出之土地登記
      謄本及公告地價可稽（見原審卷63、64、78頁），為上訴
      人所不爭執。再查系爭761-5、763地號土地交通便利，生
      活機能良好，經原審勘驗明確，有勘驗測量筆錄及照片可
      憑（見原審卷41、43-50頁），原審依土地法第105條準用
      同法第97條第1項規定及台北市政府公告之「市有土地出
      租租金計收基準」，認上訴人使用系爭761-5、763地號土
      地所受不當得利，以按土地公告地價總價額年息5％計算
      為相當，應無不合。依此計算，上訴人應按月給付所受相
      當於租金之不當得利為10萬4569元（計算式：58,500元×
      429〈平方公尺〉×5％÷12〈月〉＝104,568.75，元以下
      4捨5入）。被上訴人依不當得利之法律關係，請求上訴人
      自起訴狀繕本送達之翌日即96年7月11日起至返還占用之
      土地日止，按月給付10萬4569元，應屬有據。
六、綜上所述，被上訴人依民法第767條本於所有物返還請求權
    及民法第179條不當得利法則，請求上訴人自原判決附圖A、
    A1、B、B1所示面積計367平方公尺之系爭建物及雨棚遷出，
    並予拆除，將原判決附圖A、A1、B、B1、C所示面積計429平
    方公尺之土地返還被上訴人，並自起訴狀繕本送達翌日即96
    年7月11日起至返還土地之日止，按月給付10萬4569元，為
    有理由，應予准許。原審就上開被上訴人請求應准許部分為
    上訴人敗訴之判決，並無不合。上訴意旨指摘原判決此部分
    不當，求予廢棄改判，為無理由。
七、兩造其餘之攻擊或防禦方法及未經援用之證據，經本院斟酌
    後，認為均不足以影響本判決之結果，無逐一詳予論駁之必
    要。併此敘明。
八、據上論結，本件上訴為無理由，依民事訴訟法第449條第1項
    、第78條，判決如主文。
中    華    民    國    98    年    2     月    3     日
                  民事第八庭
                        審判長法  官  劉勝吉
                              法  官  連正義
                              法  官  鄭威莉
正本係照原本作成。
如不服本判決，應於收受送達後20日內向本院提出上訴書狀，其
未表明上訴理由者，應於提出上訴後20日內向本院補提理由書狀
（均須按他造當事人之人數附繕本）上訴時應提出委任律師或具
有律師資格之人之委任狀；委任有律師資格者，另應附具律師資
格證書及釋明委任人與受任人有民事訴訟法第466條之1第1項但
書或第2項（詳附註）所定關係之釋明文書影本。
中    華    民    國    98    年    2     月    3     日
                              書記官  李垂福
附註：
民事訴訟法第466條之1（第1項、第2項）：
對於第二審判決上訴，上訴人應委任律師為訴訟代理人。但上訴
人或其他法定代理人具有律師資格者，不在此限。
上訴人之配偶、三親等內之血親、二親等內之姻親，或上訴人為
法人、中央或地方機關時，其所屬專任人員具有律師資格並經法
院認為適當者，亦得為第三審訴訟代理人。


司法院資訊處製作；財團法人民間司法改革基金會備份。
